最　高　行　政　法　院　判　決　　　　　　　　　　九十一年度判字第五五○號
　　上　訴　人　甲○○
　　訴訟代理人　張豐守　律師
　　複 代理 人　吳莉鴦　律師
　　被 上 訴人　財政部臺灣省中區國稅局
　　代　表　人　乙○○
右當事人間因綜合所得稅事件，上訴人對於中華民國九十年二月十三日臺中高等行政
法院八十九年度訴字第一八七號判決，提起上訴。本院判決如左：
　　主  文
上訴駁回。
上訴審訴訟費用由上訴人負擔。
    理　由
本件上訴人主張：一、查被上訴人所核列上訴人八十一年度未申報綜合所得計新台幣
（下同）二二、七四○、四三五元，包括本票經民事裁定，尚未聲請強制執行有一七
八萬元；杜秋雲等以本票借款一三○○萬元，經強制執行取回本金一三○○萬元及利
息一、五七五、一九三元。上訴人向杜秋雲等設定台中縣大甲鎮○○段六五三、六五
三之一土地抵押債權一七○○萬元，嗣經與案外人陳石林協議，取得六、三八五、二
四二元，右列本金及利息所得扣除本金一七○○萬元，為五、三四三、四二一元。二
、有關本票經民事裁定，尚未聲請強制執行之一七八萬元部分，查金錢債權之確保，
債務人不履行債之清償時，債權人固得持憑既有之本票循求地方法院裁定取得執行名
義後加以強制執行，惟其前提乃債務人須有其他可供執行之財產始有效果，否則即是
空言主張、了無結果。本件被上訴人既已查明債務人對上訴人向台灣台中地方法院聲
請本票之裁定未提出抗告，則愈益證明債務人仍積欠上訴人債務尚未清償，亦即所得
尚未實現，而被上訴人以上訴人自得據以請求該本票金額，片面臆測上訴人應據以請
求而認定所得已足實現，十足無中生有。又債權之請求乃上訴人之權利，被上訴人不
能以上訴人未向債務人請求即斷然表示債務人已返還上訴人借款，就證據法則而言，
被上訴人既已得知法院已裁定本案結果，僅上訴人未請求執行而已，且被上訴人又無
其他積極證據證明上訴人已收取借貸利息，豈可以應請求而未請求，率然認定上訴人
已取得利息所得。況且本部分一七八萬元乃屬本金。三、有關聲請強制執行取回本金
一、三○○萬元，利息一、五七五、一九三元部分，查債務之抵充規定，民法第三百
二十三條規定：「清償人所提出之給付，應先抵充費用，次充利息，次充原本。」此
為限制債務人之抵充指定權而保護債權人之利益而設，非為國家統治階層為課稅目的
而立法。觀乎最高法院二十七年上字第三二七○號判例﹕「民法第三百二十三條並非
強行規定，故其所定費用、利息及原本之抵充順序，得以當事人之契約變更之。」財
政部五五台財稅發第○○九一二號令亦如是主張，可以明瞭本件上訴人與債務人雖無
契約約定抵充順序，惟就民法第三百二十三條立法本旨係為限制債務人指定抵充權，
確保債權人利益而言，該主張抵充權應屬債權人專屬權利，則上訴人無需與債務人立
契約定，最高法院十九年上字第九八九號判例﹕「債務人對於同一債權人負有原本及
利息數宗債務，苟其給付不足清償全部債務，除經債權人同意，得先充原本後充利息
外，不許債務人僅以一方之意思予以變更。」亦足資證明債之清償，祇要債權人同意
，其抵充順序債權人有權允許何者為先，何者為後。是上訴人依上開判例以存證信函
同意債務人已付之一、五七五、一九三元為尚欠債務本金之一部分，其餘債務仍請儘
速清償，因而一、五七五、一九三元不應核列為利息所得，以免置令自己所發布之釋
令（五五台財稅發第○○九一二號）於無物。又上訴人另承受債權人張澤清之債權原
本五○○萬元及利息六七五、○○○元，承受林正仿債權原本七○○萬元及利息八四
○、○○○元，此部分利息亦應自所獲償之金額中扣除，被上訴人就此部分利息未予
扣除，亦有違誤。四、綜上所述，上訴人被列之一七八萬元本金尚未聲請強制執行亦
未實際取得借款，而一、五七五、一九三元已以存證信函同意債務人為清償本金之一
部分，依法依理均不應被歸列利息所得，惟被上訴人及訴願機關就此部分全無斟酌逕
予核列，駁回上訴人復查及訴願之申請，為此請廢棄原判決等語。被上訴人則以：一
、依行為時所得稅法第十四條第一項第四類之規定；「個人綜合所得稅之課徵係以收
付實現為原則，有利息約定之抵押借款業已登記於公文書，稅捐稽徵機關對債權人即
可作有按時收取利息之推定，苟債權人主張未收付實現有利於己之事實者，應負舉證
責任。」及「當事人主張事實須負舉證責任，倘其所提出之證據不足為主張事實之證
明，自不能認其主張之事實為真實。」鈞院七十年判字第一一七號及三十六年判字第
十六號分別著有判例。二、本件係查獲機關財政部台北市國稅局依上訴人之實際領款
數二二、七四○、四三五元，減除債權原本一、七○○萬元後之餘額五、七四○、四
三五元，核課上訴人利息所得，並無不合，上訴人主張本票部分雖經法院裁定，惟尚
未實現，不應核課利息所得，惟查本件抵押權設定業於八十二年三月二十日因清償而
塗銷，上訴人倘未獲本息之清償，即不可能於公文書做上開記載；至有關債權本金之
扣除，被上訴人已依抵押權登記資料，減除上訴人之債權額；又上訴人主張以存證信
函同意債務人杜秋雲所支付之利息一、五七五、一九三元部分，作為本金清償之一部
分，查該存證信函係上訴人於八十九年五月二十日寄發予債務人等，上訴人於復查及
訴願階段並未提示該資料，且該存證信函係於系爭利息所得核課之後所為（本件開徵
日期八十六年四月十六日），是被上訴人稱依民法第三百二十三條之規定，清償人所
提出之給付，應先抵充費用，次充利息，次充原本，將上開債務人償還之金額核課上
訴人之利息所得，於法尚無違誤。三、依所得稅法第一百十條第一項之規定，本件上
訴人辦理八十一年度綜合所得稅結算申報，漏報薪資、利息等所得計五、三四三、四
二一元，短漏報所得稅額一、七二八、二六八元，違反所得稅法第七十一條第一項規
定，案經被上訴人查獲，違章事證明確，並依前揭規定，處以○．二倍及○．五倍罰
鍰計八六三、五○○元。復查後本稅部分既查如前述，准予減列利息所得一、○○○
元，則罰鍰變更裁處為八六三、三○○元，即准予減列罰鍰二○○元，訴願階段，予
以駁回。本件本稅部分既查如前述，尚無不合，則原裁處罰鍰，並無不妥，資為抗辯
。本院查：一、按「個人之綜合所得總額，以其全年左列各類所得合併計算之﹕第一
類．．．第四類﹕利息所得﹕凡公債、公司債各種短期票券、存款及其他貸出款項利
息之所得，應課徵個人綜合所得稅。」、「納稅義務人已依本法規定辦理結算申報，
但對依本法規定應申報課稅之所得額有漏報或短報情事者，處以所漏稅額二倍以下之
罰鍰。」分別為行為時所得稅法第十四條第一項第四類、第一百十條第一項所明定。
二、上訴人於八十一年度總共收取本金及利息合計二二、七四○、四三五元，業經被
上訴人查明，並經上訴人於八十九年十一月十六日原審準備程序中自認有收取本息計
二二、七四○、四三五元，並稱一七八萬元是債務人返還上訴人之本金，而非利息收
入，且被上訴人陳稱上訴人所收取之本金計一七○○萬元，該一七八萬元包括在一七
○○萬元之內，是上訴人於八十一年度總共收取本金及利息合計二二、七四○、四三
五元，其中本金計一七○○萬元，該一七八萬元包括在本金一七○○萬元之內，此部
分之事實自堪認為真實。從而上訴人主張其未收取一七八萬元本金，自非可採，縱使
上訴人未收取一七八萬元之本金，惟其本息之總收入既為二二、七四○、四三五元，
扣除本金總額為一七○○萬元，其利息所得仍為五、七四○、四三五元，並未改變。
上訴人雖謂債務人杜秋雲等人以本票向上訴人借款一三○○萬元，經其聲請法院強制
執行，因此獲償本金一、三○○萬元及利息一、五七五、一九三元，就其與債務人杜
秋雲等人間之債權債務關係而言，杜秋雲等人償還之價金，尚不足以抵償其他借款部
分，故經協調結果，同意以利息先抵償其他借款之本金部分云云。惟查該存證信函係
上訴人於八十九年五月二十日寄發予債務人等，上訴人於復查及訴願階段並未提示該
資料，該存證信函係於系爭利息所得核課之後所為，且上訴人陳稱當初借貸及清償時
，並未約定清償額如有不足時，定其抵充之順序。又上訴人既係就債務人借款一三○
○萬元部分聲請強制執行，即已指定就強制執行取得之金額，清償聲請強制執行之該
筆本金及利息，且已清償完畢，自不得事後再加以變更而聲稱其收取之利息是要抵充
另筆債務之本金，是被上訴人依民法第三百二十二條、第三百二十三條之規定，清償
人所提出之給付，應先抵充費用，次充利息，次充原本，將上開債務人償還之金額核
課上訴人之利息所得，於法尚無違誤。至上訴人所稱伊承受其他債權人張澤清之債權
原本五○○萬元及利息六七五、○○○元，及林正仿之債權原本七○○萬元及利息八
四○、○○○元，惟查債權人張澤清、林正仿之債權原本及利息，既由上訴人所承受
且已取得此部分之利息，揆諸所得稅法並無利息所得減除必要成本費用之規定，是債
務人給付予上訴人之利息，應全數核定為上訴人之利息所得，上訴人此部分之主張，
亦不足採。三、原審乃以上訴人辦理八十一年度綜合所得稅結算申報，漏報薪資、利
息等所得計五、三四三、四二一元，短漏報所得稅額一、七二八、二六八元，違反所
得稅法第七十一條第一項規定，案經被上訴人查獲，違章事證明確，並依前揭規定，
處以○．二倍及○．五倍罰鍰計八六三、五○○元。復查結果，准予減列利息所得一
、○○○元，罰鍰變更裁處為八六三、三○○元，即准予減列罰鍰二○○元，並無違
誤。訴願決定予以維持，亦無不合。判決將原處分及訴願決定予以維持，駁回上訴人
在原審之訴，經核洵無不合。上訴意旨仍執陳詞，請求廢棄原判決，難認為有理由，
應予駁回。
據上論結，本件上訴為無理由，爰依行政訴訟法第二百五十五條第一項、第九十八條
第三項前段，判決如主文。
中　　華　　民　　國　　九十一　　　年　　　四　　　　月　　　十八　　　日
                    最 高 行 政 法 院  第 三 庭
                                審 判 長 法  官　　　葉　振　權
                                         法  官      林　茂　權
                                         法  官　　　吳　錦　龍
                                         法  官　　　劉　鑫　楨
                                         法  官　　　吳　明　鴻
右  正  本  證  明  與  原  本  無  異
　　　　　　　　　　　　　　　　　　　　 法院書記官　莊　俊　亨
中　　華　　民　　國　　九十一　　　年　　　四　　　　月　　　十八　　　日
